臺灣板橋地方法院民事判決　　　　　　　 96年度婚字第460號
原　　　告　甲○
被　　　告　乙○○Ming　.
　　　　　　　　　　　Gard.
上列當事人間請求離婚事件，本院於中華民國96年9 月27日辯論
終結，判決如下：
    主    文
准原告與被告離婚。
訴訟費用由被告負擔。
    事實及理由
一、原告主張：兩造於民國58年結婚，婚姻初尚和諧，詎被告於
    69年暑假，無故攜兩造所生之子女三人離家出走，數日後始
    歸，原告若稍若質問，被告即不悅而發生爭吵，兩造感情遂
    日益疏離。最後，被告竟於76年間，未經原告同意，偕兩造
    所生子女三人遠赴美國紐約定居。數年後，原告赴美國探親
    ，被告竟冷面以待，就寢時更將原告由床上踹踢床下，原告
    不得不強忍羞辱回台，自此以後，兩造甚少往來，原告獨居
    台灣，孤苦零丁，被告亦未曾關懷，即或被告偶而回台灣，
    亦僅向原告索取金錢與處理私人事務後即離去，兩造形同陌
    路。原告目前已80幾歲，因不適應美國生活，故不願搬至美
    國住，被告又不願意回臺灣照顧原告，兩造因分居多年而無
    感情，婚姻有名無實，已無法再挽回婚姻關係，所以原告堅
    持要離婚。原告亦不可能再婚娶「大陸妹」。因被告惡意遺
    棄原告，致兩造分居20餘年，婚姻已有重大破綻，且可歸咎
    於被告擅自離家移民美國所致，為此依民法第1052條第1 項
    第5 款及同條條第2 項規定訴請判決離婚，只要其中一項有
    理由即擇一判決准離婚（為選擇合併之訴訟）等語。並聲明
    ：如主文所示。
二、被告抗辯：
(一)、被告於69年暑假或更早時間（因年久而不記憶）攜子女離家
    ，若非被告遭受原告欺壓太甚，被告何必帶子女一起離家。
    兩造結婚後，原告就強逼被告離開原任職的國防部總機工作
    ，要求被告在家照顧子女，原告經常惡言責怪被告，更稱其
    以未動手打老婆為憾，被告一向選擇低聲下氣。後來被告為
    全家辦理移民美國，包括原告在內，後來被告先於77年6 月
    28日單獨赴美，2 個月後即77年8 月28日原告偕二名女兒赴
    美與被告會合，當時，兩造的大兒子早已先幾年抵達美國與
    外婆舅舅同住。當時，原告服務於淡江文理學院中文系，尚
    未退休，遂自願留在台灣工作賺錢，而於每年暑假期間赴美
    與全家團聚，但因原告於2 年後的暑假赴美時，美國海關發
    現原告未實際居住美國而當場沒收原告的綠卡。此後多年，
    原告雖無綠卡，但仍經常以美國簽證來美探親，因為原告表
    示要居住台灣，遂未再辦理綠卡。90年間美國發生「九一一
    」恐怖炸毀紐約雙子星大樓事件，原告當時在美國遭受驚嚇
    而一直吵著要回台灣，並要求被告回台陪伴同住，但因被告
    在美國工作尚未達退休年齡而無法答應。況且，被告身邊無
    多餘金錢可應付退休前的十年生活開銷，因為被告所有金錢
    全投入三名子女的教育費用，一旦被告不工作，生活即無著
    ，子女三人各有自己的家庭要照顧，亦無餘錢供應被告，因
    此子女三人均希望原告赴美養老居住，但是原告就堅持不肯
    赴美居住。雖然被告遠居美國，但仍每星期打一通電話予原
    告。原告經常赴大陸、香港、新加坡等地，卻不願意赴美探
    視被告及子女；反而，被告自92年至96年止平均每年返台二
    次，其中95年12月被告返台幫忙原告搬家，因為原告要自台
    北市士林搬至台北縣林口，但是原告卻說他要去找個「大陸
    妹」，被告當時以為開玩笑，但是原告現在急著要離婚，恐
    非如起訴狀所訴的單純理由，兩造年紀已大且經過分居多年
    ，被告也不瞭解原告的想法。
(二)、兩造婚後不久就分房睡覺，必須原告高興才准被告上床同睡
    ，若被告就此夫妻事表示意見，原告就曉以大義說：妻子要
    明理、別想要碰他、已有三個孩子還想要怎樣等語，原告隨
    即躲入書房，讓被告只感覺恥辱，似淪為生子機器及管家而
    已。被告不知留住婚姻有何好處，若非念在三名子女，早就
    該辦理離婚了，何必等原告以一大堆理由告上法庭來休妻。
    原告現在是一名基督狂徒，除了教會與牧師、教友外，其他
    不信教不受洗的人均遭原告視為魔鬼。子女們均希望原告不
    要誤入別人的圈套，子女們均認為若有被告這個掛名配偶應
    可有約束力來保全原告，不要讓原告受到外界傷害，原告已
    80歲了，竟還夢想娶個「大陸妹」什麼的，如果原告可以如
    意，被告當然祝福他幸福。
(三)、兩造確實已經分居20幾年，但是被告每次從美國回台灣時仍
    與原告同住，直至原告於95年10月搬至台北縣林口以後，被
    告回臺灣才住在自己另購買的台北市北投區房子，原告則自
    己住在林口他買的房子。被告認為原告離婚的理由不充分，
    所以被告不同意離婚。被告及子女均住在美國，為何原告不
    願到美國共同生活。從77年被告赴美後，兩造就一直無夫妻
    親密關係，但是美國911 事件之前，原告仍有去美國度暑假
    ，原告到美國期間都是與被告同房間睡，被告未曾把原告踢
    下床。被告在美國紐約的原居住房子已於94年間變賣，後來
    被告就搬到女兒的紐約住處（就是被告從美國寄來答辯狀的
    地址），今年兒子結婚，原告到美國參加婚禮也是住在女兒
    的紐約家中，當時被告住在小女兒的加州家，兒子婚禮是在
    賓州舉行，兩造在賓州同房睡但不同床，兩造當時沒有講話
    ，因為原告提起本件訴訟，所以被告不想與原告講話，當時
    兩造女兒要找原告與被告一起談這件訴訟，但是原告都裝死
    、裝睡覺，拒絕與被告交談此事。原告回臺灣已經1 個多月
    ，均不與被告聯絡。被告因為重視家庭，不願意讓子女對父
    親印象不佳，所以被告才不願意離婚等語。並聲明：駁回原
    告之訴。
三、兩造係夫妻，現婚姻關係仍存續中，有原告提出之戶籍謄本
    1 件在卷可憑。
    查，原告主張被告自76年間偕子女移民赴美以後，原告獨自
    居住台灣，兩造分居至今已20年且無任何夫妻親蜜關係之事
    實，為被告所不爭執。是以，堪認兩造確實因被告移民而分
    居20年且無夫妻之實質關係。
    又被告辯稱伊移民赴美以後仍會不定期返台探視原告或打電
    話關懷原告、原告於90年美國「九一一」事件發生前亦會利
    用暑假赴美探視家人云云；惟原告主張渠於暑假赴美探視家
    人時，被告於夜間將渠踢下床，原告返台後未曾接獲被告的
    關懷，被告另購屋在台北市北投區，被告返台即居住該屋，
    兩造未同住等語；因兩造就彼此互動感情所述不一，然均未
    提出證據證明，是以尚難究其實情。
    惟查，證人張人俊到庭具結證稱：「我是原告軍中同袍。兩
    造已經20幾年沒有同住了，被告到美國去，原告曾經有去美
    國看過被告與小孩。兩造感情不好。原告有去美國找過被告
    好幾次，但是最近這幾年，約5 年，都沒有去美國。被告如
    有回來臺灣，會去看原告，但是兩造不會同住，也沒有夫妻
    親密關係。據我所知，被告回來臺灣都是住在自己買的房子
    ，不會與原告同住。兩造感情不好是因為合不來。我與原告
    早就認識，我與兩造均熟，………，所以兩造感情不好，後
    來被告就把三個小孩帶去美國，但是小孩之教育費用與生活
    費用，原告有提供。」等語（見本院96年5 月9 日言詞筆錄
    ）。
    又查，被告自陳：「自原告於95年10月搬家至台北縣林口地
    區以後，被告返台即另居住伊所購的台北市北投區房屋」、
    「被告感覺自己似淪為生子機器及管家而已，被告不知留住
    婚姻有何好處，若非念在三名子女，早就該辦理離婚了，何
    必等原告以一大堆理由告上法庭來休妻」、「原告已80歲竟
    還夢想娶『大陸妹』，若原告可以如意，被告當然祝福原告
    幸福」、「從77年被告赴美後，兩造就一直無夫妻親密關係
    」、「今年兒子在美國賓州舉行婚禮，兩造在賓州同房睡但
    不同床，兩造當時沒有講話，因為原告提起本件訴訟，所以
    被告不想與原告講話，兩造女兒要找原告與被告一起談這件
    訴訟，但是原告都裝死裝睡覺，拒絕與被告交談此事。」等
    情，顯見兩造均無意共同經營婚姻生活，而有違婚姻係以夫
    妻共同生活為目的之宗旨。
四、按有民法第1052條第1 項以外之重大事由，難以維持婚姻者
    ，夫妻無過失之一方得請求離婚，民法第1052條第2 項定有
    明文。其目的在使夫妻請求裁判離婚之事由較富彈性。是夫
    妻間發生足使婚姻難以維持之重大事由者，雖不符合該條第
    一項所列各款情形，亦無不准依該法條第2 項訴請離婚之理
    。復按婚姻係以夫妻之共同生活為目的，配偶應互相協力保
    持共同生活之圓滿、安全及幸福，因而夫妻應相互尊重以增
    進情感和諧及誠摯之相處，此為維持婚姻之基礎，若此基礎
    不復存在，致夫妻無法共同生活，無復合可能者，即應認有
    難以維持婚姻之重大事由存在。
    又按婚姻型態，有些習於衝突（婚姻關係充滿衝突，但不一
    定致使婚姻不穩定或離婚），有些毫無生氣（雙方極少有爭
    執衝突，但共同承擔應盡的義務，共同參與必要的活動），
    有些屬於被動式契合（屬於功利式婚姻，未曾有過任何愛情
    為基礎的親密關係，彼此樂於對方的陪伴，並且共同行動，
    少衝突，尚稱和氣），有些屬於生氣勃勃的婚姻（夫妻言行
    一致，彼此親密且渴望彼此常相廝守，真誠相待），有些屬
    於完全婚姻（婚姻關係一如生氣勃勃的婚姻，但是夫妻有更
    多共同興趣，並且常一起參與活動，極為熱情洋溢生活，緊
    緊相連，感情相互依賴），然無論何種婚姻型態，都要能滿
    足自己的實際需求。從兩性關係而看，人們結婚的理由可能
    是因為愛情、或因友伴、免於孤寂，或因性，或生育兒女、
    或因經濟、安全考量，或認為該做的事，或視結婚為戀愛的
    最終結果，是以婚姻具有多種功能，而其中感情是最需要慢
    慢經營和用心努力的。然夫妻無法共同生活、長相廝守，其
    原因如性格、處事態度、交友情形、金錢觀念、教養態度等
    諸端，無法細究，婚姻破綻之發生，往往無法偏執一端即可
    歸責於何者。
    因夫妻間之生活涉及隱私，其構成難以維持婚姻之事由往往
    多端，且與夫妻間複雜之互動關係有關，故夫妻分居期間之
    長短應得作為判斷有無重大事由難以維持婚姻之依據。
    依上開調查，兩造結婚後因彼此對夫妻房事觀念不一且溝通
    無效，此後被告偕子女移民美國，原告留在台灣工作生活，
    致兩造分居長達20年，期間原告雖曾利用暑假赴美探親，然
    與被告相處不睦，原告退休後亦因不適應美國生活而選擇繼
    續居住台灣並搬至台北縣林口地區養老，被告則因經濟因素
    而堅持留在美國工作賺錢，若被告返台期間亦選擇居住在伊
    所購的台北市北投區房屋，原告主張渠遭遺棄而孤獨居住台
    灣，被告則陳稱婚姻對伊無任何利益；依此情形，足見兩造
    均已經無法滿足其等在婚姻中之期待，亦無任何婚姻的價值
    利益，兩造主觀上亦均無意經營婚姻生活，復有長期分居之
    客觀事實，堪認兩造婚姻已構成難以維持婚姻之重大事由，
    其可歸責之程度兩造為相同。從而，原告依民法第1052條第
    2 項規定請求判決離婚，依法即無不合，應予准許。
五、又原告雖主張另有民法第1052條第1 項第5 款遭惡意遺棄之
    事由訴請判決離婚云云，然原告已表明就其所主張離婚事由
    中，只要其中之一有理由，即請求本院擇一判決准予離婚，
    因本院已依民法第1052條第2 項規定准予離婚，是以就其他
    事由即無庸再予審認，附此說明。
六、訴訟費用負擔之依據：依民事訴訟法第78條。
中　　華　　民　　國　　96　　年　　10　　月　　17　　日
                                臺灣板橋地方法院家事法庭
                                    法  官　  黃  惠  瑛
以上正本證明與原本無異。
如對本判決不服，應於收受判決後20日內向本院提出上訴狀（須
按他造人數附繕本並繳納上訴費用）。
中　　華　　民　　國　　96　　年　　10　　月　　17  　日
                                    書記官     楊 振 宗
